【裁判字號】    89,判,3086
【裁判日期】    891103
【裁判案由】    營業稅
【裁判全文】
最  高  行  政  法  院  判  決                  八十九年度判字第三○八六號
    原      告  上毅建設股份有限公司
    代  表  人  甲○○
    被      告  南投縣稅捐稽徵處
    代  表  人  彭貴源
右當事人間因營業稅事件，原告不服財政部中華民國八十八年六月十四日台財訴第0
00000000號再訴願決定，提起行政訴訟。本院判決如左：
    主  文
原告之訴駁回。
訴訟費用由原告負擔。
    事  實
緣原告於民國八十至八十二年間投資興建房屋，取具非實際交易對象大雄營造有限公
司（以下稱大雄公司）及良基營造工程有限公司（以下稱良基公司）所開立之統一發
票，銷售額計新臺幣（下同）三三、八四五、七一五元，稅額計一、六九二、二八五
元，作為進項憑證，申報扣抵銷項稅額，為法務部調查局北部地區機動工作組（以下
稱調查局北機組）查獲，經財政部臺灣省中區國稅局函移被告審理違章成立，依法核
定補徵營業稅一、六九二、二八五元。原告不服，申經復查結果，未獲變更，提起一
再訴願，遞遭決定駁回，遂提起行政訴訟。茲摘兩造訴辯意旨於次：
甲、原告起訴意旨略謂：
一、原告係興建及銷售國民住宅之營利事業，就其房屋安全結構部分，依建築法令規
    定，需委請具有專業技術且經政府特許之營造廠商承攬建造，在法律強制規定下
    ，原告如不委託營造廠商即無法興建房屋，而原告所委任承攬之營造廠商均具有
    營造特許之公司行號，原告依「公信原則」與之簽訂承攬合約，只要該等公司能
    履行合約規定之條款即可，基於「信賴保護原則」，原告與之交易自當受法律之
    保障。基此，原告依法取具該等公司之統一發票，並無違反營業稅法第十九條第
    一項第一款規定之情事。
二、出借牌照廠商可分為二種：１、個人在外承攬工程，向營造廠商借用牌照參與投
    標。在租稅上，個人因未辦理營業登記，而逃漏營業稅及營利事業所得稅，而營
    造廠亦發生無銷貨事實，卻開立統一發票與他人之所謂虛設行號公司。２、建設
    公司與營造廠商簽訂承攬合約，當建設公司為確保施工進度及品質另行代營造廠
    商找尋工程公司承攬興建，因此，衍生營造廠商再與工程公司另訂轉包合約書。
    此時在租稅上建設公司依法取得營造公司開立之統一發票並據以登帳申報扣抵營
    業稅，而營造廠商取得下游承包廠商開立之統一發票，前後一致，並無短開或漏
    開發票之情事，與第一種類型情況有別。究其實質，建設公司與營造廠商興建房
    屋並無違反營業稅法及稅捐稽徵法之情事。
三、依財政部八十四年五月二十三日台財稅第八四一六二四七號函說明一、１所明釋
    ，建設公司必需委請營造廠商承攬興建，則建築公司取具營造廠商開立之發票，
    並無不法之處，當建設公司一方面為符合內政部營建主管機關之規定，委託營造
    承攬工程時，另一方面財政部以營造廠商係出借牌照廠商為由，指摘建設公司未
    依法取得憑證，試問建設公司應如何適應。
四、依契約自由原則，在不違反國家社會利益、一般利益及一般道德觀念，契約內容
    之型態由當事人自由約定。因此，當建設公司與營造廠商簽定承攬合約，對於付
    款條件、實際建造情形、可否轉包、可否債權讓與等，只要能按圖施工，符合建
    築法令規定，且在租稅法上無任何一方逃漏時，財政部無權限定應以何種方式為
    之。財政部臺灣省中區國稅局昧於商業行為之變化性，未盡探究之責任，即指摘
    原告未依規定取得憑證，令納稅義務人難以甘服。再者，財政部以出借牌照商並
    非實際交易之對象為由，認定取得發票不合法，至為不當。蓋營造廠商並不需要
    每件工程均親自施工，因其對任何承攬之工程均需善盡監督確保施工品質、承擔
    工程瑕疵損害賠償及公共危險之責，並不因小包（即轉包）而免除，財政部漠視
    於此，卻對此種行為認定非有實際交易行為，誠屬閉門造車之作法。
五、建設公司營運有其特殊之處，不能與一般交易行為等同視之，在各交易階段均無
    逃漏稅情形之下，財政部何以不能採行實質課稅原則，而欲擴張解釋認定建設公
    司有違章情形，其違法處分，甚為不當，請判決撤銷一再訴願決定及原處分等語
    。
乙、被告答辯意旨略謂：
一、按「當事人主張事實，須負舉證責任，倘其所提出之證據，不足為主張事實之證
    明，自不能認其主張為真實。」鈞院三十六年判字第十六號著有判例。查系爭工
    程款，經財政部臺灣省中區國稅局，依原告所提示之付款過程，向臺中區中小企
    業銀行等五家金融機構查證結果，其中一七、四五五、九三八元，係原告利用銀
    行掛牌方式，提領銀行存款轉存至原告其他行庫帳戶中，另八十二年四月二十八
    日向合作金庫草屯支庫提領一、○三○、○○○元，係原告清償該支庫之貸款利
    息，其餘一七、○四八、九七○元提領現金，惟該金額與原告所主張實際支付價
    款三三、八四五、七一五元之各筆金額及日期均不符，有該局八十六年九月四日
    中區國稅法字第八六○○五二九五一號復查決定書影本附原處分卷可稽。又查大
    雄公司及良基公司，於前開期間以出借牌照為業，並無實際承包工程等事實，亦
    經該局查明在案，並有臺灣高等法院高雄分院八十五年度上訴字第八六七號刑事
    判決影本及臺灣新竹地方法院八十三年度訴字第一五○號刑事判決影本等可資佐
    證，是大雄公司及良基公司非原告建築本件房屋之承包商，事實至為明確，原告
    取得該兩家公司開立之系爭發票作為進項憑證申報扣抵銷項稅額，其違反稅捐稽
    徵法第四十四條暨營業稅法第十九條第一項第一款規定等違章事證，要無爭議，
    原告未提出足以證明大雄公司及良基公司承攬本案房屋工程之相關事證，徒執系
    爭工程依建築法令規定，委託大雄公司及良基公司承造，依約付款，取得該等公
    司之統一發票並無違法等由，屢為爭訟，依首揭鈞院判例意旨，要無足採。
二、本案原告於八十至八十二年間投資興建「上毅城堡」，取具「清塵專案」出借牌
    照廠商—大雄公司及良基公司所開立之ＭＡ00000000號等十張統一發票
    ，作為進項憑證，申報扣抵銷項稅額。系爭發票之進項稅額一、六九二、二八五
    元，核屬營業稅法第十九條第一項第一款規定不得扣抵銷項稅額之範圍，惟原告
    前揭期間辦理各期營業稅申報時，持上開不得扣抵之進項稅額扣抵銷項稅額，已
    造成短繳營業稅一、六九二、二八五元之事實，被告據以核定補徵，揆諸營業稅
    法第十五條第一項及第十九條第一項第一款規定及鈞院八十七年七月份庭長評事
    聯席會議決議意旨，並無違誤。所訴「取得營造廠商之憑證並無違法」乙詞，要
    屬卸責之詞，應無可採，請判決駁回原告之訴等語。
    理  由
一、按「營業人左列進項稅額，不得扣抵銷項稅額：一、購進之貨物或勞務未依規定
    取得並保存第三十三條所列之憑證。」及「營業人以進項稅額扣抵銷項稅額者，
    應具有載明其名稱、地址及統一編號之左列憑證：一、購買貨物或勞務時，所取
    得載有營業稅額之統一發票。」分別為營業稅法第十九條第一項第一款及第三十
    三條第一款所明定。次按「二、為符合司法院大法官會議釋字第三三七號解釋意
    旨，對於營業人取得非實際交易對象所開立之統一發票作為進項憑證申報扣抵銷
    項稅額之案件，應視情節，分別依左列原則處理．．．（二）取得虛設行號以外
    其他非實際交易對象開立之憑證申報扣抵案件．．．２、有進貨事實者．．．(2)
    至進貨人取得銷貨人以外之營業人所開立之發票申報扣抵，如查明開立發票之營
    業人已依法申報繳納該應納之營業稅額者，則尚無逃漏，除依前項規定處以行為
    罰外，依營業稅法第十九條第一項第一款規定，應就其取得不得扣抵憑證扣抵銷
    項稅額部分，追補稅款。．．．」為財政部八十三年七月九日台財稅第八三一六
    ○一三七一號函釋在案。又「建築業之營業人如有建築房屋之事實，而因礙於建
    築法令之規定，取得出借牌照營造廠商開立之發票充作進項憑證，且該營造廠商
    已依法報繳營業稅者，應依財政部八十三年七月九日台財稅第八三一六○一三七
    一號函說明二之(一)規定辦理，即除應依營業稅法第十九條第二項第一款規定追補
    稅款．．．外，得免依營業稅法第五十一條第五款規定處漏稅罰。」復為財政部
    八十四年五月二十三日台財稅第八四一六二四九四七號函釋在案，該函釋與上開
    規定無違，自得援用。
二、本件被告以原告於八十年至八十二年間興建房屋，取得非實際交易對象所開立之
    統一發票充作進項憑證，申報扣抵銷項稅額，遂核定追補營業稅一、六九二、二
    八五元。原告訴稱：本件工程由大雄公司及良基公司承建，有合約供核，基於信
    賴保護原則，原告與之交易應受法律之保障，其依約付款，取得該等公司之統一
    發票，並無違法之情事；臺灣省中區國稅局昧於商業行為之變化性，未盡探究之
    責，任意指摘原告未依規定取得憑證，難以令人甘服云云。經查：
（一）原告於八十至八十二年間投資興建房屋，取具大雄公司及良基公司所開立之統
      一發票，銷售額計三三、八四五、七一五元作為進項憑證，申報扣抵銷項稅額
      等情，為訴辯雙方所不爭，且有原告之代表人之談話筆錄附於原處分卷可憑。
      另系爭工程款，經財政部臺灣省中區國稅局，依原告所提示之付款過程，向臺
      中區中小企業銀行等五家金融機構查證結果，其中一七、四五五、九三八元，
      係原告利用銀行掛牌方式，提領銀行存款轉存至原告其他行庫帳戶中，另八十
      二年四月二十八日向合作金庫草屯支庫提領一、○三○、○○○元，係原告清
      償該支庫之貸款利息，其餘一七、○四八、九七○元提領現金，惟該金額與原
      告所主張實際支付價款三三、八四五、七一五元之各筆金額及日期均不符，有
      該局八十六年九月四日中區國稅法字第八六○○五二九五一號復查決定書影本
      附原處分卷可稽，難認原告確已付款與大雄公司、良基公司。又大雄公司、良
      基公司於原告興建本件房屋之期間內，係專以出借牌照幫人逃漏稅捐牟利之行
      號，業經臺灣高等法院高雄分院認定，以八十五年度上訴字第八六七號刑事判
      決，認良基公司實際負責人林明富觸犯違反稅捐稽徵法罪，處有期徒刑二年；
      另以八十三年度上更(一)字第二六一號刑事判決，認大雄公司負責人姖週聖犯違
      反稅捐稽徵法罪判處有期徒刑四月，減為有期徒刑二月，並均已確定在案，有
      前開二份判決書在卷可按。由此足認原告實際上並未與前開二公司交易，取得
      前開二家公司開立之統一發票，係屬取得非實際交易對象開立之憑證。依首開
      法文及說明，自應補徵所漏之營業稅款一、六九二、二八五元。
（二）原告興建本件房屋時，縱已依建築法令規定，委請經政府特許之營造廠商承攬
      建造，其仍須實際與該承攬人為交易，始得取具承攬人所開立之統一發票申報
      扣抵銷項稅額。原告謂其基於公信原則、信賴保護原則及契約自由原則，與營
      造廠商訂立承攬契約並取得該營造廠所開立之統一發票，即無違反營業稅法第
      十九條第一項第一款規定云云，而不論二者間並無實際交易，尚無足採。
（三）我國現行加值型營業稅係就各個銷售階段之加值額分別予以課稅之多階段銷售
      稅，各銷售階段之營業人皆為營業稅之納稅義務人，故該非交易對象之人是否
      已按其開立發票之金額報繳營業稅額，並不影響本件營業人補繳營業稅之義務
      。本件原告於辦理營業稅申報時，持前開非實際交易對象所開，不得扣抵銷項
      稅額之統一發票為扣抵，核已造成短繳營業稅，被告自得對之補徵稅款。
三、綜上所述，本件被告所為原處分，經核並無違誤，一再訴願決定遞予維持，俱無
    不合，原告起訴意旨，求予撤銷，為無理由，應予駁回。
據上論結，本件原告之訴為無理由，依行政訴訟法施行法第二條、行政訴訟法第九十
八條第三項前段，判決如主文。
中    華    民    國     八十九      年     十一     月       三        日
                    最 高 行 政 法 院  第 四 庭
                                審 判 長 法  官      葉  振  權
                                         法  官      趙  永  康
                                         法  官      吳  錦  龍
                                         法  官      劉  鑫  楨
                                         法  官      吳  明  鴻
右  正  本  證  明  與  原  本  無  異
                                         法院書記官  阮  桂  芬
中    華    民    國     八十九      年     十一     月       三        日


司法院資訊處製作；財團法人民間司法改革基金會備份。
